---
title: "Santé humaine liée à l'obésité (bloc-notes)"
author: "Alexia BAIRE, Camille SPAGNA, Jeanne CURTO, Lou HALLOT"
date: "`r Sys.Date()`"
format:
  html:
    code-fold: true
    code-tools: true
    toc: true
editor: visual
lang: fr
bibliography: bibliography/references.bib
---

<!--# Dans les différentes sections, vous trouverez des indicateurs "...Vos XXX ici..." Vous devez bien sûr REMPLACER ces indicateurs par votre propre texte. Ne les laissez pas dans votre version finale du document. Vous devez travailler dans le même document (pas question de faire un document séparé par étudiant). Gérez les conflits éventuels. -->

```{r setup, include=FALSE}
# Ceci est nécessaire pour les tests SDD, ne pas utiliser dans un "vrai" projet
if (!"tools:tests" %in% search())
  source(here::here("tests/tools_tests.R"), attach(NULL, name = "tools:tests"))

# Configuration de l'environnement SciViews::R
SciViews::R("infer", lang = "fr")
```

# Introduction et but

Au cours des dernières décennies, la santé humaine a connu un déclin alarmant dans de nombreuses régions du monde. L'obésité est l'un des principaux facteurs contribuant à cette tendance inquiétante, car elle peut entraîner un large éventail de problèmes de santé, notamment des maladies cardiovasculaires, des accidents vasculaires cérébraux, des cancers, des troubles musculo-squelettiques et des troubles mentaux. En outre, l'obésité est souvent associée à un mode de vie sédentaire et à une alimentation malsaine, qui peuvent également avoir des effets négatifs sur la santé.

@lebacq2015 a étudié différents indices permettant de quantifier, entre autres, l'obésité des personnes. Notre but est de tester quelques-uns de ces indices sur un échantillon de la population du Hainaut âgée de 18 ans ou plus, et d'établir des liens avec le mode de vie ou l'alimentation.

# Matériel et méthodes

Les données ont été collectées par un groupe d'une trentaine d'expérimentateurs qui se sont réparti le travail. Le choix des mesures à réaliser a fait l'objet d'un consensus au sein du groupe par l'élaboration d'un dictionnaire des données commun. Les mesures sujettes à variation (la masse plus particulièrement) ont fait l'objet d'une intercalibration. Ces données sont pseudonymisées afin de respecter l'anonymat des sujets étudiés en respect du RGPD (règlement général de la protection des données, règlement d'application en Europe).

La description des données et les tests statistiques sont réalisés dans la SciViews Box 2024 en utilisant [Saturn Cloud](https://saturncloud.io) (Linux) avec le [logiciel R](https://www.r-project.org) (`r R.version.string`).

# Résultats

## Description des données

<!--% Ajoutez un chunk d'importation des données à partir de vos données remaniées dans `data/biometry.rds`. Inspirez-vous de vos projets individuels pour écrire correctement ces chunks. -->

```{r import}
biometry <- read("data/biometry.rds")
```

<!--% Ensuite vous décrirez graphiquement (avec `chart()`) et numériquement (tableaux avec `tabularise()`, `skimr::skim()`, etc.) vos données. Chaque étudiant ajoute deux éléments descriptifs pertinents. -->

### Description par l'étudiant 1

```{r AB remaniement}
## Recodage de biometry$activite_physique en biometry$activite_physique_rec
biometry$activite_physique_rec <- cut(biometry$activite_physique,
  include.lowest = TRUE,
  right = FALSE,
  dig.lab = 4,
  breaks = c(0, 500, 1000)
)
```

```{r AB tableau}
Alexia_tab <- table("Activité physique"= biometry$activite_physique_rec,"Genre"= biometry$genre) 
tabularise(Alexia_tab)
```

L'activité physique en minutes par semaine des hommes et des femmes est représentée dans ce tableau. Une grande majorité de personnes pratiquent moins de 500 minutes par semaine. Parmi celles qui dépassent ce seuil, le nombre d'hommes est deux fois plus élevé que celui des femmes.

```{r AB graphique }
chart(data=biometry, genre ~ activite_physique %fill=% genre)+ 
  geom_violin(show.legend=FALSE)+
  coord_flip()+ 
  scale_fill_viridis_d()
```

Les hommes ont une activité physique plutôt éparse mais sans valeurs extrêmes. La plupart d'entre eux ayant néanmoins un faible niveau. À l'inverse, il y a deux grands extrêmes chez les femmes, traduisant une plus grande diversité dans leurs pratiques. Beaucoup de femmes ont une activité physique assez faible voir nulle alors que quelques unes d'entre elles s'avèrent avoir un niveau beaucoup plus élevé.

### Description par l'étudiant 2

```{r CS remaniement}
## Recodage de biometry$age en biometry$age_rec
biometry$age_rec <- cut(biometry$age,
  include.lowest = TRUE,
  right = FALSE,
  dig.lab = 2,
  breaks = c(14, 35, 65, 99)
)

## Recodage de biometry$age_rec en biometry$age_rec_rec
biometry$age_rec_rec <- biometry$age_rec %>%
  fct_recode(
    "Jeune adulte" = "[14,35)",
    "Adulte" = "[35,65)",
    "Senior" = "[65,99]"
  )

## Recodage de biometry$sommeil en biometry$sommeil_rec
biometry$sommeil_rec <- cut(biometry$sommeil,
  include.lowest = TRUE,
  right = FALSE,
  dig.lab = 4,
  breaks = c(0, 6.7, 8.6, 14))

## Recodage de biometry$sommeil_rec en biometry$sommeil_rec_rec
biometry$sommeil_rec_rec <- biometry$sommeil_rec %>%
  fct_recode(
    "sommeil court" = "[0,6.7)",
    "sommeil normal" = "[6.7,8.6)",
    "sommeil long" = "[8.6,14]"
  )
  
```

```{r CS tableau}
Camille_tab <- table(biometry$sommeil_rec_rec, biometry$age_rec_rec)
pander::pander(Camille_tab)
```

```{r CS}
chart(data = biometry, ~ sommeil_rec_rec %fill=% age_rec_rec) +
  geom_bar(position = "dodge") +
  labs(fill = "Âge") +
  scale_fill_viridis_d() +
  labs (y = "Effectifs", x = "Qualité du sommeil")
```

### Description par l'étudiant 3

```{r JC remaniement 1}
## Recodage de biometry$alcool en biometry$alcool_rec
biometry$alcool_rec <- cut(biometry$alcool,
  include.lowest = FALSE,
  right = FALSE,
  dig.lab = 4,
  breaks = c(0, 1, 7, 50)
)
## Recodage de biometry$alcool_rec en biometry$alcool_rec_rec
biometry$alcool_rec_rec <- biometry$alcool_rec %>%
  fct_recode(
    "Jamais" = "[0,1)",
    "Régulièrement" = "[1,7)",
    "Souvent" = "[7,50)"
  )
```

```{r JC graphique}
chart(data=biometry, aes(x=age, y=alcool_rec_rec, fill=genre )) +
  ylab("Consommation d'alcool") +
  ggridges::geom_density_ridges(alpha=0.6,bandwidth=7, show.legend=FALSE)+
  scale_fill_viridis_d()+
  facet_wrap(~genre)
```

```{r JC tableau}_r)}
Jeanne_tab <- table(biometry$alcool_rec_rec, biometry$age_rec_rec)
knitr::kable(Jeanne_tab)
```

### Description par l'étudiant 4

```{r LH remaniement}
## Recodage de biometry$sucre en biometry$sucre_rec
biometry$sucre_rec <- biometry$sucre %>%
  fct_recode(
    "Exceptionnellement" = "jamais",
    "Exceptionnellement" = "rarement",
    "Régulièrement" = "régulièrement",
    "Souvent" = "souvent")
```

```{r LH tableau}
Lou_tab <- table("Consommation de sucre" = biometry$sucre_rec, "Masse corrigée" = biometry$masse_corr)
  skimr::skim(Lou_tab)
```

Ce tableau contient 2 variables facteurs (Consommation de sucre et Masse corrigée) et 1 variable numérique (Frequence). Il n'y a aucune valeur manquante.

La variable "Consommation de sucre" est découpée en 3 parties et non plus 4, regroupant les 2 premières parties initiales, qui présentaient un nombre d'observation trop petite, en une nouvelle catégorie "exceptionnellement".

```{r LH graphique}
give_n <- function(x)
  c(y = max(x) * 1.1, label = length(x)) 

chart(data = biometry, masse_corr ~ sucre_rec %fill=% genre) +
  geom_boxplot() + 
  scale_fill_viridis_d() +
  stat_summary(fun.data = give_n, geom = "text", hjust = 0.5,
    position = position_dodge(0.75))
```

Les médianes des masses corrigées sont toujours supérieures chez les hommes; ce qui semble logique car les hommes ont généralement une masse musculaire supérieure.

Cependant, la moyenne des masses corrigées des personnes consommant exceptionnellement du sucre avoisinent celle des personnes en consommant souvent voire les surpassent. On pourrait expliquer cela par une inégalité des observations. En effet, on a environ 4 fois moins d'observations dans la catégorie "exceptionnellement", rendant la comparaison non représentative d'une population plus étendue.

## Calcul d'indices

<!--% Calculez au moins quatre indices (un par étudiant) en vous basant sur la littérature et en relation avec votre question de recherche. Décrivez chaque indice avec une formule mathématique en LaTeX. Calculez une nouvelle variable dans votre tableau pour cet indice sur base de la formule mathématique. Si cela est pertinent, définissez aussi une variable facteur qui qualifie l'état de bonne santé selon une échelle qualitative. -->

<!--# N'hésitez pas à associer un graphique ou un tableau utiles pour visualiser/décrire vos indices calculés. -->

### Indice 1

<!--% Description et formule ci-dessous. -->

$IMC = \frac{\text{Poids (kg)}}{\text{Taille (m)}^2}$

```{r indice1}

# Calcul de la ou des variables reprenant l'indice sous forme numérique (et facteur)

# Conversion de la taille en mètres car dans IMC taille = en mètres 
biometry$taille_m <- biometry$taille / 100

# Calcul de l'IMC
biometry$IMC <- biometry$masse / (biometry$taille_m^2)

# Création de catégorie 
biometry$IMC_cat <- cut(
  biometry$IMC,
  breaks = c(-Inf, 18.5, 25, 29.9, 34.9, 39.9, 50, Inf),
  labels = c("Sous-poids", "Poids normal", "Surpoids",
    "Obésité modérée (Grade I)", "Obésité sévère (Grade II)",
    "Obésité morbide (Grade III)", "Super-obésité (Obésité massive)"),
  right = TRUE)

```

<!--% Graphique ou tableau utilisant l'indice calculé.-->

```{r plot_indice1}
## Recodage de biometry$fast_food en biometry$fast_food_rec
biometry$fast_food_rec <- cut(biometry$fast_food,
  include.lowest = TRUE,
  right = FALSE,
  dig.lab = 4,
  breaks = c(0, 2, 4, 14)
)

## Recodage de biometry$fast_food_rec en biometry$fast_food_rec_rec
biometry$fast_food_rec_rec <- biometry$fast_food_rec %>%
  fct_recode(
    "Rarement" = "[0,2)",
    "Régulièrement" = "[2,4)",
    "Souvent" = "[4,14]"
  )
# Graphique ou tableau utilisant l'indice calculé.
chart(data=biometry, ~ fast_food_rec_rec %fill=% IMC_cat)+ 
  geom_bar(position = "dodge")+ 
  labs (fill= "Catégories IMC")+ 
  scale_fill_viridis_d()+
  labs(y="Effectifs", x = "Consommation de fast food ")

```

<!--% Interprétation en quelques points du graphique ou tableau. -->

-   Les consommateurs rares de fast-food ont majoritairement un IMC normal.

-   Aucune personne en obésité morbide mange souvent des fast-food.

-   Une grande partie des personnes en sous-poids consomme souvent des fast-food.

### Indice 2

<!--% Description et formule ci-dessous. -->

$RTH = \frac{\text{Tour de taille (cm)}}{\text{Tour de hanches (cm)}}$

```{r indice2}
# Calcul de la ou des variables reprenant l'indice sous forme numérique (et facteur)

# Calcul du RTH
biometry$RTH <- biometry$tour_taille / biometry$tour_hanche
biometry <- smutate(biometry,
  RTH_rec = case_when(
    genre == "H" & RTH >= 1 ~ "Élevé",
    genre == "H" & RTH >= 0.90 ~ "Modéré",
    genre == "H" & RTH < 0.90 ~ "Faible",
    genre == "F" & RTH >= 0.9 ~ "Élevé",
    genre == "F" & RTH >= 0.8 ~ "Modéré",
    genre == "F" & RTH < 0.8 ~ "Faible"
  ))

```

<!--% Graphique ou tableau utilisant l'indice calculé.-->

```{r plot_indice2}
# Graphique ou tableau utilisant l'indice calculé.
chart(biometry, RTH ~ genre %fill=% RTH_rec) +
  geom_boxplot() +
  scale_fill_viridis_d() +
  labs(fill = "Risque", y = "RTH")
```

<!--% Interprétation en quelques points du graphique ou tableau. -->

-   ...

-   ...

-   ...

### Indice 3

<!--% Description et formule ci-dessous. -->

$Poids\ idéal\ homme = (Taille\ en\ cm - 100) - \frac{(Taille\ en\ cm - 150)}{4}$

$Poids\ idéal\ femme = (Taille\ en\ cm - 100) - \frac{(Taille\ en\ cm - 150)}{2.5}$

```{r indice3}
# Calcul de la ou des variables reprenant l'indice sous forme numérique (et facteur)
biometry<- biometry %>%
  smutate(Poids_Ideal = case_when(
    genre == "H" ~ (taille - 100) - (taille - 150) / 4,
    genre == "F" ~ (taille - 100) - (taille - 150) / 2.5
  ))
```

<!--% Graphique ou tableau utilisant l'indice calculé.-->

```{r plot_indice3}
# Graphique ou tableau utilisant l'indice calculé.
biommetry_indice_3 <- biometry[, c(3,6,23,40)]
sfilter(biommetry_indice_3, genre=="F" & age<=30)|> tabularise()
```

<!--% Interprétation en quelques points du graphique ou tableau. -->

-   La majorité des individus du tableau présentent un poids supérieur à leur poids idéal, parfois avec un écart important dépassant 30 kg.

-   En moyenne, leur poids réel se situe autour de 66 à 70 kg, alors que leur poids idéal est plutôt autour de 58 à 60 kg, ce qui reflète un surpoids modéré dans l\'ensemble du groupe.

### Indice 4

<!--% Description et formule ci-dessous. -->

$IMG = (1.2 \times IMC) + (0.23 \times \text{âge}) - (10.8 \times S) - 5.4$

$\text{avec :} \begin{cases} S = 1, \text{ si l'individu est un homme} \\ S = 0, \text{ si l'individu est une femme}\end{cases}$

```{r indice4}
# Calcul de la ou des variables reprenant l'indice sous forme numérique (et facteur)

# Calcul de l'IMG
biometry$IMG <- (1.2 * biometry$IMC) + (0.23 * biometry$age) - (10.8 * as.numeric(biometry$genre == "H")) - 5.4

# Création de catégorie 
biometry$IMG_cat <- cut(biometry$IMG,
  include.lowest = TRUE,
  right = FALSE,
  dig.lab = 4,
  breaks = c(-Inf, 22, 28, 35, Inf),
  labels = c("Pas assez de graisse", "Graisse normal", "Trop de graisse", "Obésité"))

```

<!--% Graphique ou tableau utilisant l'indice calculé.-->

```{r plot_indice4}
# Graphique ou tableau utilisant l'indice calculé.

library(knitr)
kable(table(biometry$sucre_rec, biometry$IMG_cat), caption = "Répartition de l'IMG en fonction de la consommation de sucre") 

```

<!--% Interprétation en quelques points du graphique ou tableau. -->

-   Il semble que la consommation fréquente de sucre soit associée à une plus grande variabilité de l'IMG, avec à la fois des individus en insuffisance de graisse et en obésité.

-   Cependant, une consommation modérée correspond davantage à une répartition équilibrée de l'IMG.

-   Ainsi, nous n'observons pas nécessairement une relation de cause à effet de la consommation de sucre sur l'IMG.

## Tests d'hypothèses

<!--% Dans cette partie, réalisez plusieurs tests d'hypothèses pour répondre à des questions en relation avec votre but. N'hésitez pas à employer les indices que vous avez calculés ci-dessus, ainsi que les variables de départ. Effectuez et interprétez au moins deux tests d'hypothèses pour chaque type ci-dessous. Répartissez le travail entre les étudiants : à chaque fois deux étudiants réalisent les deux tests et les deux autres les interprètent (les commits doivent bien montrer qui a fait quoi). -->

<!--# Chaque test d'hypothèse doit être correctement employé. Vous devez indiquer, pour chaque test, l'hypothèse nulle et l'hypothèse alternative. Vous devez vérifier les conditions d'application du test d'hypothèse. Vous le réalisez, et ensuite vous l'interprétez du point de vue statistique d'abord et biologique ensuite. -->

### Test de Chi^2^ 1

<!--% Graphique ou tableau présentant les données par rapport au test à réaliser. -->

```{r plot_chi2_1 Alexia et Camille}
table_IMC_fast_food <- table(IMC = biometry$IMC_cat,Fast_food = biometry$fast_food_rec_rec)
tabularise(table_IMC_fast_food)


```

<!--% Hypothèse nulle et alternative -->

$$H_O = indépendance\:de\:l'IMC\:et\:de\:la\:consomation\:de\:fast\:food $$

$$
H_1 = dépendance\:de\:l'IMC\:et\:de\:la\:consomation\:de\:fast\:food  
$$

<!--% Vérification des conditions d'application -->

```{r test_chi2_1 Alexia et Camille}
chisq.test(table_IMC_fast_food)
```

<!--% Interprétation statistique et biologique -->

### Test de Chi^2^ 2

<!--% Graphique ou tableau présentant les données par rapport au test à réaliser. -->

```{r plot_chi2_2 Lou et Jeanne }

```

<!--% Hypothèse nulle et alternative -->

<!--% Vérification des conditions d'application -->

```{r test_chi2_2 Lou et Jeanne }

```

<!--% Interprétation statistique et biologique -->

<!--# Travaillez jusqu'ici pour le module 7. -->

### Test t de Student 1

<!--% Graphique ou tableau présentant les données par rapport au test à réaliser. -->

```{r plot_t_1 Camille et Alexia}
biometry %>.%
  sgroup_by(., genre) %>.%
  ssummarise(.,
    moyenne = fmean(activite_physique),
    variance = fvar(activite_physique),
    n = fn(activite_physique)) -> Camille_tab2
Camille_tab2
```

<!-- Hypothèse nulle et alternative -->

HO : moyenne AP homme - moyenne AP femme = 0

H1 : moyenne AP homme - moyenne AP femme != 0

<!-- Vérification des conditions d'application -->

```{r test_t_1 Camille et Alexia}
t.test(data = biometry, activite_physique ~ genre,
  alternative = "greater", conf.level = 0.95, var.equal = FALSE)
```

```{r}
wilcox.test(data = biometry, activite_physique ~ genre,
  alternative = "greater", conf.level = 0.95)
```

```{r}
shapiro.test(biometry$activite_physique[biometry$genre=="H"])
```

```{r}
shapiro.test(biometry$activite_physique[biometry$genre=="F"])
```

<!-- Interprétation statistique et biologique -->

### Test t de Student 2

<!--% Graphique ou tableau présentant les données par rapport au test à réaliser. -->

```{r plot_t_2 Jeanne et Lou}

```

<!--% Hypothèse nulle et alternative -->

<!--% Vérification des conditions d'application -->

```{r test_t_2 Jeanne et Lou}

```

<!--% Interprétation statistique et biologique -->

<!--# Travaillez jusqu'ici pour le module 8. Commencez à travailler sur le rapport (intro, mat&met). -->

### ANOVA à un facteur 1

<!--% Graphique ou tableau présentant les données par rapport au test à réaliser. -->

```{r plot_anova1_1 Camille et Alexia}

```

<!--% Hypothèse nulle et alternative -->

<!--% Vérification des conditions d'application -->

```{r test_anova1_1 Camille et Alexia}

```

<!--% Interprétation statistique et biologique -->

### ANOVA à un facteur 2

<!--% Graphique ou tableau présentant les données par rapport au test à réaliser. -->

```{r plot_anova1_2 Jeanne et Lou}

```

<!--% Hypothèse nulle et alternative -->

<!--% Vérification des conditions d'application -->

```{r test_anova1_2 Jeanne et Lou}

```

<!--% Interprétation statistique et biologique -->

<!--# Travaillez jusqu'ici pour le module 9. Commencez à rédiger la partie résultats avec la description des données. -->

### ANOVA à deux facteurs 1

<!--% Graphique ou tableau présentant les données par rapport au test à réaliser. -->

```{r plot_anova2_1 Alexia et Camille}

```

<!--% Hypothèse nulle et alternative -->

<!--% Vérification des conditions d'application -->

```{r test_anova2_1 Alexia et Camille}

```

<!--% Interprétation statistique et biologique -->

### ANOVA à deux facteurs 2

<!--% Graphique ou tableau présentant les données par rapport au test à réaliser. -->

```{r plot_anova2_2 Lou et Jeanne}

```

<!--% Hypothèse nulle et alternative -->

<!--% Vérification des conditions d'application -->

```{r test_anova2_2 Lou et Jeanne}

```

<!--% Interprétation statistique et biologique -->

# Discussion et conclusions

<!--% Reprenez ci-dessous sous forme d'éléments de listes brefs les résultats les plus importants que vous retirez de votre analyse. Ils doivent vous guider pour décider quels tests (les plus intéressants) vous allez conserver dans le rapport. -->

-   ...

-   ...

-   ...

-   ...

-   ...

<!--# Important : ce document doit compiler SANS ERREURS avec le bouton 'Rendu' sinon le travail sera sanctionné lourdement. La compilation du document Quarto est maintenant considérée comme acquise. -->

# Référence

<!--% N'indiquez rien ci-dessous. Quarto se chargera de rajouter vos références bibliographiques automatiquement. -->
